臺灣南投地方法院民事判決
109年度訴字第269號
原      告
兼  下一人
訴訟代理人  陳燕齡    送達處所 臺北市北門○○○00000○                                  ○○
原      告  陳昌期  
            滕肇文  
被      告  仲源食品工業股份有限公司

法定代理人  陳中和  
訴訟代理人  王志平律師
上列當事人間請求撤銷股東會決議事件，本院於民國110年8月19
日言詞辯論終結，判決如下：
    主      文
確認被告仲源食品工業股份有限公司於民國一百零九年四月十九
日下午三時召開之臨時股東會所為關於同意補償陳本源、陳仲适
各新臺幣壹佰伍拾萬元之決議不成立。
訴訟費用由被告負擔。
　　事實及理由
壹、程序方面
一、按確認法律關係之訴，非原告有即受確認判決之法律上利益
    者，不得提起之；確認證書真偽或為法律關係基礎事實存否
    之訴，亦同，民事訴訟法第247條第1項定有明文。而所謂「
    有即受確認判決之法律上利益」，係指法律關係之存否不明
    確，原告主觀上認其在法律上之地位有不安之狀態存在，且
    此種不安之狀態，能以確認判決將之除去者而言，若縱經法
    院判決確認，亦不能除去其不安之狀態者，即難認有受確認
    判決之法律上利益（最高法院52年台上字第1240號判例參照
    ）。原告主張被告於民國109年4月19日並未合法召開股東臨
    時會（下稱系爭股東臨時會），於系爭股東臨時會以臨時動
    議決議同意補償股東陳仲适、陳本源各新臺幣（下同）150
    萬元整之決議（下稱系爭3.1、3.2決議，該議案稱系爭3.1
    、3.2議案）為不成立、無效，既為被告所否認，系爭股東
    臨時會所為決議是否成立、有效，攸關原告股東權益，且此
    種不安狀態得藉確認判決將之除去，則原告先位聲明、備位
    聲明㈠請求確認系爭股東臨時會所為系爭3.1、3.2決議不成
    立、無效，即有確認利益。
二、按股東會之召集程序或其決議方法，違反法令或章程時，股
    東得自決議之日起30日內，訴請法院撤銷其決議，公司法第
    189條定有明文。又按出席而對股東會召集程序或決議方法
    ，原無異議之股東，事後得轉而主張召集程序或決議方法為
    違反法令或章程，而得訴請法院撤銷該決議，不啻許股東任
    意翻覆，影響公司之安定甚鉅，法律秩序，亦不容許任意干
    擾，故應解為依公司法第189條規定訴請法院撤銷股東會決
    議之股東，仍應受民法第56條第1項但書之限制，意即出席
    股東須對召集程序或決議方法，當場表示異議者，得提起公
    司法第189條之訴（最高法院73年台上字第595號判決意旨參
    照）。經查：被告於系爭股東臨時會為系爭3.1、3.2決議，
    經原告陳燕齡當場表示反對意見，並於109年5月11日提起本
    件訴訟，則原告陳燕齡就備位聲明㈡，係在系爭股東臨時會
    決議之日起30日內提起，其起訴為合法，附此敘明。
三、再按訴狀送達後，原告不得將原訴變更或追加他訴，但請求
    之基礎事實同一，不在此限，民事訴訟法第255條第1項第2
    款定有明文。經查：原告陳燕齡原係請求撤銷系爭3.1、3.2
    決議（見本院卷一第1頁）；後迭經變更最終確認聲明為：㈠
    先位訴之聲明：請求確認系爭3.1、3.2決議為不成立；㈡備
    位訴之聲明㈠：請求確認系爭3.1、3.2決議為無效。㈢備位訴
    之聲明㈡：系爭3.1、3.2決議應予撤銷（見本院卷二第35頁
    至第36頁）；原告另於110年3月6日、110年5月18日以民事
    聲請追加原告狀追加原告陳昌期、滕肇文（見本院卷一第21
    3、303頁）。則原告所為上開訴訟標的及訴之聲明、原告之
    追加，均係基於同一基礎事實，合於前開規定，應予准許。
四、原告滕肇文經合法通知，未於言詞辯論期日到場，核無民事
    訴訟法第386條所列各款情形，爰依被告之聲請，依民事訴
    訟法第385條第1項前段，一造辯論而為判決。 　
貳、實體方面
一、原告主張：
  ㈠被告於109年4月19日召開系爭股東臨時會，會中訴外人即被
    告股東陳本源以臨時動議提出早期被告公司之工廠建構時，
    其有付出努力，被告日後工廠土地賣掉後分派股利時，應補
    償股東陳本源、陳仲适（歿）各150萬元議案，經原告陳燕
    齡當場表明不同意列入決議未果，被告法定代理人陳中和（
    下稱陳中和）仍將此議案逕行表決，惟於股東表決時，利害
    關係人即股東陳本源、訴外人即陳本源之子陳苗隆、訴外人
    陳仲适之子陳志奕等人亦參與表決，決議結果即通過此議案
    即系爭3.1、3.2決議。然系爭股東臨時會依法應由董事會召
    集，且未遵循公司法第172條規定，而僅由陳中和1人召集，
    系爭股東臨時會召集程序即不合法；而系爭3.1、3.2議案屬
    讓與主要部分財產，依公司法第172條第5項規定，不得以臨
    時動議方式提出且需以特別決議方式為之，因系爭3.1、3.2
    決議係與陳本源、陳苗隆、陳志奕利害相關，於表決系爭3.
    1、3.2議案時，陳本源、陳苗隆、陳志奕應不得參與表決，
    亦應扣除陳本源股數即65股、陳苗隆股數即60股及陳志奕股
    份即60股，經計算後實際可參與表決股數未達已發行股份3
    分之2股東出席表決，而無從成立；又系爭3.1、3.2決議違
    反公司法第235條股東平等原則，依同法191條為無效；再系
    爭3.1、3.2決議違反公司法第172條規定不得以臨時動議方
    式為之，及違反公司法第178條規定即利害關係人不得參與
    表決，而得依公司法第189條規定請求撤銷等語。
　㈡爰依公司法第172條第5項、第180條第2項、第185條第1項第2
    款、第178條、第189條、第235條、第191條規定提起本件訴
    訟。並聲明：先位聲明：確認系爭3.1、3.2決議不成立；備
    位訴之聲明㈠：確認系爭3.1、3.2決議無效；備位訴之聲明㈡
    ：系爭3.1、3.2決議應予撤銷。
二、被告則以： 
　㈠系爭臨時股東會係由被告已持有股份超過3個月之股東陳中和
    、陳本源、陳苗隆及陳志奕，依公司法第173條之1規定召集
    ，並於聊天群組通知股東，召集程序並無瑕疵；而被告登記
    資本額為600萬元，惟實際擁有2億元之資產，系爭3.1、3.2
    議案僅價值300萬元，尚未達被告公司資產1％，系爭3.1、3.
    2議案即非公司法第185條第1項第2款所規定之「全部」或「
    主要部分」財產，而無適用公司法第172條第5項不得以臨時
    動議方式提出，或應以特別決議程序決議為必要；再被告已
    發行股份數為600股，系爭股東臨時會實際出席股份數為405
    股，委託出席為60股，合計共為465股，已有代表已發行股
    份總數過半數股東出席；而系爭3.1、3.2議案縱依公司法第
    178條規定剔除利害關係人即股東陳本源、陳苗隆、陳志奕
    等人之股份表決權，於系爭3.1議案表決時，可計出席股份
    數為340股（總出席股份數465股-陳本源65股-陳苗隆60股＝3
    40股），而同意之股份數計有205股；系爭3.2議案表決時，
    可計出席股份數為405股（總出席股份數465股-陳志奕60股＝
    405股），而同意之股份數計有270股，均已超過半數之股份
    數，系爭3.1、3.2議案均已達法定數額，而合法成立；另系
    爭股東臨時會縱有召集程序瑕疵，原告於系爭股東臨時會之
    並無當場提出異議，顯然亦不構成得撤銷之情事，且其瑕疵
    亦非重大並就系爭3.1、3.2決議無影響，自應依公司法第18
    9條之1規定駁回其請求等語。
　㈡並聲明：原告之訴駁回。
三、兩造不爭執事項：
  ㈠被告公司係於67年6月22日經核准設立，現代表人為陳中和。
  ㈡被告公司已發行股份數為600股，其股東及所持有股份數如10
    8年12月23日股東名簿所載（見本院卷第117頁）。
  ㈢被告公司股東陳志奕為被告公司股東陳仲适之子，被告公司
    股東陳苗隆為被告公司股東陳本源之子。
  ㈣被告公司股東陳仲适於系爭股東臨時會開會前之109年2月2 
    日已死亡，其繼承人並無推舉1人於系爭股東臨時會行使股
    東權利。
  ㈤被告代表人陳中和擔任召集人，於109年4月19日召集系爭股
    東臨時會，於該次系爭股東臨時會會議記錄記載出席股東計
    有陳中和（125股）、原告（20股）、陳本源（65股）、訴
    外人陳采于（15股）、陳志奕（60股）、訴外人陳素貞（20
    股）、陳苗隆（60股）、訴外人陳森雄（20股）、訴外人陳
    威男（20股），另訴外人即股東陳建志（20股）出具委託書
    委由陳威男行使股東權利，訴外人即股東陳秀齡（20股）、
    訴外人陳香齡（20股）出具委託書委由委由股東陳中和行使
    股東權利。
  ㈥於系爭股東臨時會以臨時動議決議提出3.1、3.2議案係關於
    股東陳本源、陳仲适於日後出賣不動產分配股東權益時各多
    分配150 萬元補償之議案（下稱系爭3.1、3.2 議案），經
    在場股東就系爭3.1 、3.2 議案進行決議，經陳中和（125 
    股）、陳苗隆（20股）、陳本源（65股）、陳素貞（20股）
    表示同意，陳志奕表示同意系爭3.1 議案即多補償陳本源15
    0 萬元但不同意系爭3.2 議案即補償陳仲适150 萬元，股東
    即原告（20股）表明不同意，股東陳采于（15股）、陳森雄
    （20股）、陳威男（20股）表示無意見。
  ㈦原告於系爭股東臨時會就系爭3.1、3.2 議案當場表示反對意
    見。
  ㈧被告公司訂有公司章程，關於股東會召集及決議方法訂於章
    程於第8條至第12條。
四、兩造爭執事項：
  ㈠系爭股東臨時會係由陳中和召集，其召集程序是否合於法律
    規定？如召集程序不合法則系爭3.1、3.2議案是否不成立、
    無效或得撤銷？
  ㈡系爭3.1、3.2議案係一次決議或分二次決議？
  ㈢原告主張系爭議案不成立，有無理由？
  ㈣原告主張系爭議案無效，有無理由？
  ㈤原告主張系爭議案得撤銷，有無理由？
五、本院之判斷： 
　㈠被告係於67年6月22日經核准設立，現代表人為陳中和，已發
    行股份數為600股，陳中和擔任召集人召集系爭股東臨時會
    ，於系爭股東臨時會會議記錄記載出席股東計有陳中和（12
    5股）、陳燕齡（20股）、陳本源（65股）、陳采于（15股
    ）、陳志奕（60股）、陳素貞（20股）、陳苗隆（60股）、
    陳森雄（20股）、陳威男（20股），另股東陳建志（20股）
    出具委託書委由股東陳威男行使股東權利，股東陳秀齡（20
    股）、陳香齡（20股）出具委託書委由委由股東陳中和行使
    股東權利；系爭3.1、3.2議案係以臨時動議方式於系爭股東
    臨時會提出，經在場股東就系爭3.1、3.2 議案進行決議，
    經陳中和（125 股）、陳苗隆（20股）、陳本源（65股）、
    陳素貞（20股）表示同意，陳志奕表示同意系爭3.1 議案即
    多補償陳本源150 萬元、不同意系爭3.2 議案即補償陳仲适
    150 萬元，股東即原告（20股）表明不同意，股東陳采于（
    15股）、陳森雄（20股）、陳威男（20股）表示無意見等節
    ，為兩造所不爭執（見本院卷一第259頁至第260頁），並有
    系爭股東臨時會會議紀錄、經濟部商工登記公示資料查詢服
    務、經濟部中部辦公室109年7月變更登記資料等、被告股東
    名簿、力行會計師事務所函覆股東名簿、委託書3紙在卷可
    參（見本院卷一第19頁至第23頁、第43頁至第44頁、第79頁
    至第88頁、第117頁至第119頁、第327頁至第360頁、第237
    頁至第241頁），首堪認定為真實。
　㈡按股份有限公司股東會議決議之瑕疵，與法律行為之瑕疵相
    近，有不成立、無效、得撤銷等態樣。所謂決議不成立，係
    指自決議成立過程觀之，顯然違反法令，在法律上不能認為
    有股東會議之召開，或成立決議之情形。通常而言，必須先
    有股東會決議之成立，始得進一步探究股東會決議是否有無
    效或得撤銷之事由。又股東會之召開與決議，在法律上有其
    一定之程序，形式上已依法定程序召集並決議，而其程序有
    瑕疵者，固為股東會決議之撤銷問題，但如形式上未依法定
    程序召集並決議，其決議在形式上應認為不存在，而非撤銷
    問題。而股東會應由有召集權人召集，其由無召集權人所召
    集之股東會，既非合法成立之意思機關，自不能為有效之決
    議，且在形式上亦屬不備成立要件之會議。換言之，股東會
    屬無召集權人所為召集，其決議應屬不成立（最高法院107
    年度台上字第965號判決意旨參照）。再繼續3個月以上持有
    已發行股份總數過半數股份之股東，得自行召集股東臨時會
    。前項股東持股期間及持股數之計算，以第165條第2項或第
    3項停止股票過戶時之持股為準，公司法第173條之1定有明
    文，該條立法理由為：當股東持有公司已發行股份總數過半
    數股份時，其對公司之經營及股東會已有關鍵性之影響，倘
    其持股又達一定期間，賦予其有自行召集股東臨時會之權利
    ，應屬合理，爰明定繼續3個月以上持有已發行股份總數過
    半數股份之股東，可自行召集股東臨時會，毋庸先請求董事
    會召集或經主管機關許可。足見公司法第173條之1之股東臨
    時會成立要件須以繼續3個月以上過半數持股之股東召集為
    必要，倘欠缺該等要件，股東臨時會決議之成立過程即顯然
    違反法令，而在法律上不能認為有股東臨時會決議之成立。
　㈢經查：
　1.系爭股東臨時會為陳中和於109年3月31日，以聊天軟體line
    傳送內容為「定于4月19日下午3點大庄開臨時會，不另行通
    知，希望各股東出席」之訊息，至被告部分股東之群組而召
    集，為兩造所不爭執，並有翻拍照片在卷可參（見本院卷一
    第309頁、卷二第19頁、第37頁至第38頁），合先敘明。
　⒉惟陳中和是否為有權召集系爭股東會之人，已經兩造列為本
    事件爭點，並經原告主張系爭3.1、3.2決議不成立，蓋系爭
    股東臨時會召集違反召集程序等語；被告則抗辯系爭股東臨
    時會係陳中和、陳志奕、陳本源依公司法第173條之1規定召
    集，屬有召集權人所為且召集程序無瑕疵等等。茲就上開爭
    執說明如下：系爭股東臨時會係由陳中和以聊天軟體傳送訊
    息通知，已如前述；觀諸被告舉證之前開訊息內容，並未表
    明系爭股東臨時會係由股東陳中和、陳志奕、陳本源依公司
    法第173條之1而為召集，依其內容僅係由陳中和表明上開文
    字，應認系爭股東臨時會係由陳中和1人為召集。則陳中和
    為被告股東，持有被告股份數為125股，亦如前述；其持有
    股份數占已發行股份總數之20.83％【計算式：（125股÷600
    股）×100％≒20.83％】，未達公司法第173條之1規定之已發行
    股份總數之半數，堪認陳中和所為之召集即屬無召集權人所
    為召集。依上開說明，股東會應由有召集權人召集，由無召
    集權人所召集者，既非合法成立之意思機關，自不能為有效
    之決議，且在形式上亦屬不備成立要件之會議。
　⒊從而，系爭股東臨時會非合法成立之意思機關，縱於系爭股
    東臨時會作成之系爭3.1、3.2決議，決議亦屬不成立。故原
    告主張系爭3.1、3.2決議不成立，洵屬有據。
六、綜上所述，系爭股東臨時會屬無召集權人所召集，其所作成
    系爭3.1、3.2決議欠缺成立要件。是原告先位請求確認系爭
    3.1、3.2決議不成立，為有理由，應予准許。又當事人提起
    預備合併之訴，係以先位之訴無理由為停止條件，請求法院
    就備位之訴為裁判，故法院應就先位之訴先為審判，必待先
    位之訴無理由時，始得就備位之訴為裁判。原告所提上開先
    位之訴，既為有理由，依上說明，本院毋庸再就原告所提之
    備位之訴㈠㈡為裁判，附此敘明。
七、本件事證已臻明確，兩造其餘主張陳述及攻擊防禦方法，經
    本院審酌後，認均不影響本件判決結果，爰不一一論述，併
    此敘明。
八、訴訟費用負擔之依據：民事訴訟法第78條。
中　　華　　民　　國　　110 　年　　9 　　月　　15　　日
                          民事第二庭  法  官  劉玉媛
以上正本係照原本作成。
如對本判決上訴，須於判決送達後20日內向本院提出上訴狀。
如委任律師提起上訴者，應一併繳納上訴審裁判費。
中　　華　　民　　國　　110 　年　　9 　　月　　15　　日
                                      書記官  潘湘惠